---
title: "UAS Data Mining - Essay 2025"
author: "Jawaban Naive Bayes"
date: "`r Sys.Date()`"
output: 
  html_document:
    toc: true
    toc_float: true
    theme: united
    highlight: tango
---

# Soal Tipe 2: Uraian

Tabel berikut merupakan basis data karyawan. Data tersebut telah digeneralisasi. Misalnya, "31 ... 35" untuk atribut usia mewakili rentang usia 31 hingga 35 tahun. Untuk setiap entri baris tertentu, kolom *count* mewakili jumlah karyawan yang memiliki nilai untuk departemen, status, usia, dan gaji yang sesuai dengan karakteristik di baris tersebut.

| departemen | status | usia  | gaji    | count |
|:-----------|:-------|:------|:--------|:------|
| sales      | senior | 31-35 | 46K-50K | 30    |
| sales      | junior | 26-30 | 26K-30K | 40    |
| sales      | junior | 31-35 | 31K-35K | 40    |
| systems    | junior | 21-25 | 46K-50K | 20    |
| systems    | senior | 31-35 | 66K-70K | 5     |
| systems    | junior | 26-30 | 46K-50K | 3     |
| systems    | senior | 41-45 | 66K-70K | 3     |
| marketing  | senior | 36-40 | 46K-50K | 10    |
| marketing  | junior | 31-35 | 41K-45K | 4     |
| sekretaris | senior | 46-50 | 36K-40K | 4     |

**Catatan:** atribut **status** menjadi atribut label kelas.

Berdasarkan data training pada tabel tersebut, tentukanlah status dari karyawan yang memiliki karakteristik untuk atribut departemen, usia, dan gaji, berurutan adalah **"systems," "26 ... 30," dan "46K-50K"**. Gunakan metode klasifikasi **Naive Bayes** untuk menentukan status karyawan tersebut!

------------------------------------------------------------------------

# JAWABAN

## BAGIAN 1: SETUP & IMPORT

```{r 1-setup, message=FALSE, warning=FALSE}
# 1. Load semua library
library(tidyverse)
library(caret)
library(knitr)
library(klaR)
library(e1071)

options(scipen = 999)

# 2. Membuat dataframe AGREGAT sesuai tabel soal
df_agg <- data.frame(
  departemen = c("sales","sales","sales","systems","systems","systems","systems","marketing","marketing","sekretaris"),
  status     = c("senior","junior","junior","junior","senior","junior","senior","senior","junior","senior"),
  usia       = c("31-35","26-30","31-35","21-25","31-35","26-30","41-45","36-40","31-35","46-50"),
  gaji       = c("46K-50K","26K-30K","31K-35K","46K-50K","66K-70K","46K-50K","66K-70K","46K-50K","41K-45K","36K-40K"),
  count      = c(30, 40, 40, 20, 5, 3, 3, 10, 4, 4)
)

cat("=== TABEL DATA AGREGAT ===\n")
print(kable(df_agg))

# 3. Expand data agregat menjadi data individual (159 baris)
# Karena kolom count merepresentasikan jumlah karyawan per baris
df_raw <- df_agg[rep(seq_len(nrow(df_agg)), df_agg$count), 
                 c("departemen","status","usia","gaji")]
rownames(df_raw) <- NULL

cat("\n=== DIMENSI DATA SETELAH EXPAND ===\n")
cat(sprintf("Total baris: %d\n", nrow(df_raw)))
head(df_raw, 100)
```

Data tabel soal merupakan data agregat dengan kolom `count`. Agar dapat diproses oleh package `caret`, data harus di-expand menjadi **159 baris individual** (satu baris per karyawan).

------------------------------------------------------------------------

## BAGIAN 2: DATA UNDERSTANDING

```{r 2-understanding}
cat("=== DIMENSI DATA ===\n")
dim(df_raw)

cat("\n=== STRUKTUR DATA ===\n")
str(df_raw)

cat("\n=== DISTRIBUSI KELAS TARGET (status) ===\n")
table(df_raw$status)
prop.table(table(df_raw$status))

cat("\n=== DISTRIBUSI PER ATRIBUT ===\n")
cat("- Departemen:\n")
table(df_raw$departemen)
cat("\n- Usia:\n")
table(df_raw$usia)
cat("\n- Gaji:\n")
table(df_raw$gaji)
```

Dataset terdiri dari **159 observasi** dan **4 variabel** (3 prediktor + 1 target). Distribusi kelas target: **junior = 107** (67.3%) dan **senior = 52** (32.7%).

------------------------------------------------------------------------

## BAGIAN 3: DATA PREPROCESSING

```{r 3-preprocessing}
# 1. Salin data mentah
df_clean <- df_raw

# 2. Konversi semua variabel menjadi factor (syarat Naive Bayes untuk data kategorik)
df_clean$departemen <- as.factor(df_clean$departemen)
df_clean$usia       <- as.factor(df_clean$usia)
df_clean$gaji       <- as.factor(df_clean$gaji)

# 3. Konversi target klasifikasi menjadi factor
target_col <- "status"
df_clean[[target_col]] <- as.factor(df_clean[[target_col]])

# 4. Cek missing value
cat("=== CEK MISSING VALUE ===\n")
colSums(is.na(df_clean))

cat("\n=== STRUKTUR DATA FINAL ===\n")
str(df_clean)

# 5. Data final siap digunakan
df_final <- df_clean
```

Seluruh variabel prediktor (departemen, usia, gaji) dan variabel target (status) dikonversi menjadi tipe **factor**. Tidak ditemukan missing value sehingga data siap digunakan untuk pemodelan.

------------------------------------------------------------------------

## BAGIAN 4: PEMODELAN NAIVE BAYES DENGAN CARET

### 4A. Diagnostik Data

```{r 4a-diagnostik}
n_rows <- nrow(df_final)
tabel_target <- table(df_final[[target_col]])
proporsi_target <- prop.table(tabel_target)
rasio_imbalance <- max(tabel_target) / min(tabel_target)
status_balance <- ifelse(rasio_imbalance < 2, "Seimbang", "Imbalance")

cat("========================================================\n")
cat(" HASIL DIAGNOSTIK DATA UNTUK MODELING\n")
cat("========================================================\n")
cat(sprintf("Total Observasi : %d Baris\n", n_rows))
cat(sprintf("Rasio Target    : 1 : %.1f (%s)\n", rasio_imbalance, status_balance))
cat("Algoritma Terpilih: NAIVE BAYES\n")
cat("Alasan: Seluruh fitur bersifat kategorik, cocok untuk Naive Bayes.\n")
cat("========================================================\n")
```

Data terdiri dari **159 baris** dengan rasio target **1:2.1 (Imbalance)**. Dipilih algoritma **Naive Bayes** karena seluruh fitur bersifat kategorik dan Naive Bayes sangat cocok untuk data jenis ini.

### 4B. Data Splitting & Train Control

```{r 4b-splitting}
set.seed(123)
rasio_split <- 0.80

# Stratified Split agar proporsi kelas target terjaga
index_train <- createDataPartition(
  y = df_final[[target_col]],
  p = rasio_split,
  list = FALSE
)

data_train <- df_final[index_train, ]
data_test  <- df_final[-index_train, ]

cat(sprintf("Dimensi Train : %d baris\nDimensi Test  : %d baris\n",
            nrow(data_train), nrow(data_test)))

cat("\nProporsi target di TRAIN:\n")
print(prop.table(table(data_train$status)))
cat("\nProporsi target di TEST:\n")
print(prop.table(table(data_test$status)))

# Train Control: 5-fold Cross Validation
ctrl <- trainControl(
  method = "cv",
  number = 5,
  classProbs = TRUE,
  summaryFunction = twoClassSummary
)
```

Dataset dibagi menjadi data latih dan data uji dengan rasio **80:20** menggunakan metode **Stratified Split**. Proses pelatihan menggunakan **5-fold Cross-Validation** dengan metrik evaluasi **ROC**.

### 4C. Training Model Naive Bayes

```{r 4c-model-nb, warning=FALSE}
set.seed(123)

# Pisahkan prediktor dan target
x_train <- data_train[, names(data_train) != target_col]
y_train <- data_train[[target_col]]

# Training Naive Bayes menggunakan caret
model_nb <- train(
  x = x_train,
  y = y_train,
  method = "nb",
  trControl = ctrl,
  tuneLength = 3
)

print(model_nb)
```

Hasil tuning model Naive Bayes menunjukkan kombinasi parameter terbaik yang diperoleh pada proses 5-fold Cross-Validation.

------------------------------------------------------------------------

## BAGIAN 5: EVALUASI & PREDIKSI

### 5A. Evaluasi pada Data Test

```{r 5a-evaluasi, warning=FALSE}
# Prediksi pada data test
prediksi_test <- predict(model_nb, newdata = data_test)
prob_test     <- predict(model_nb, newdata = data_test, type = "prob")

# Confusion Matrix
cat("=== CONFUSION MATRIX ===\n")
cm <- confusionMatrix(prediksi_test, data_test$status)
print(cm)
```

### 5B. Prediksi Data Baru (Soal)

```{r 5b-prediksi-soal, warning=FALSE}
# Buat data baru sesuai soal
data_baru <- data.frame(
  departemen = factor("systems",    levels = levels(df_final$departemen)),
  usia       = factor("26-30",      levels = levels(df_final$usia)),
  gaji       = factor("46K-50K",    levels = levels(df_final$gaji))
)

cat("=== DATA KARYAWAN BARU ===\n")
print(data_baru)

# Prediksi kelas
hasil_prediksi <- predict(model_nb, newdata = data_baru)
cat("\n=== HASIL PREDIKSI STATUS ===\n")
cat(sprintf(">> Status: %s\n", as.character(hasil_prediksi)))

# Probabilitas per kelas
prob_prediksi <- predict(model_nb, newdata = data_baru, type = "prob")
cat("\n=== PROBABILITAS PER KELAS ===\n")
print(prob_prediksi)

cat("\n========================================\n")
cat("  KESIMPULAN KLASIFIKASI\n")
cat("========================================\n")
cat(sprintf("Karyawan dengan departemen='systems', usia='26-30', gaji='46K-50K'\n"))
cat(sprintf(">> Diklasifikasikan sebagai: **%s**\n", toupper(as.character(hasil_prediksi))))
cat(sprintf(">> Probabilitas Junior: %.4f (%.2f%%)\n", prob_prediksi$junior, prob_prediksi$junior*100))
cat(sprintf(">> Probabilitas Senior: %.4f (%.2f%%)\n", prob_prediksi$senior, prob_prediksi$senior*100))
```

------------------------------------------------------------------------

## BAGIAN 6: PERHITUNGAN MANUAL (VERIFIKASI)

Berikut perhitungan manual Naive Bayes sebagai verifikasi terhadap hasil `caret`.

```{r 6-manual}
cat("========================================\n")
cat("  VERIFIKASI MANUAL NAIVE BAYES\n")
cat("========================================\n\n")

# Total data
total <- nrow(df_final)
total_senior <- sum(df_final$status == "senior")
total_junior <- sum(df_final$status == "junior")

# Prior
P_senior <- total_senior / total
P_junior <- total_junior / total
cat(sprintf("P(senior) = %d/%d = %.4f\n", total_senior, total, P_senior))
cat(sprintf("P(junior) = %d/%d = %.4f\n\n", total_junior, total, P_junior))

# Likelihood per atribut
# Departemen = systems
dept_s <- sum(df_final$status == "senior" & df_final$departemen == "systems")
dept_j <- sum(df_final$status == "junior" & df_final$departemen == "systems")
cat(sprintf("P(dept=systems | senior) = %d/%d = %.4f\n", dept_s, total_senior, dept_s/total_senior))
cat(sprintf("P(dept=systems | junior) = %d/%d = %.4f\n\n", dept_j, total_junior, dept_j/total_junior))

# Usia = 26-30
usia_s <- sum(df_final$status == "senior" & df_final$usia == "26-30")
usia_j <- sum(df_final$status == "junior" & df_final$usia == "26-30")
cat(sprintf("P(usia=26-30 | senior) = %d/%d = %.4f  <<< ZERO!\n", usia_s, total_senior, usia_s/total_senior))
cat(sprintf("P(usia=26-30 | junior) = %d/%d = %.4f\n\n", usia_j, total_junior, usia_j/total_junior))

# Gaji = 46K-50K
gaji_s <- sum(df_final$status == "senior" & df_final$gaji == "46K-50K")
gaji_j <- sum(df_final$status == "junior" & df_final$gaji == "46K-50K")
cat(sprintf("P(gaji=46K-50K | senior) = %d/%d = %.4f\n", gaji_s, total_senior, gaji_s/total_senior))
cat(sprintf("P(gaji=46K-50K | junior) = %d/%d = %.4f\n\n", gaji_j, total_junior, gaji_j/total_junior))

# Posterior
post_senior <- P_senior * (dept_s/total_senior) * (usia_s/total_senior) * (gaji_s/total_senior)
post_junior <- P_junior * (dept_j/total_junior) * (usia_j/total_junior) * (gaji_j/total_junior)

cat("--- POSTERIOR ---\n")
cat(sprintf("P(senior|X) ∝ %.4f × %.4f × %.4f × %.4f = %.6f\n",
            P_senior, dept_s/total_senior, usia_s/total_senior, gaji_s/total_senior, post_senior))
cat(sprintf("P(junior|X) ∝ %.4f × %.4f × %.4f × %.4f = %.6f\n\n",
            P_junior, dept_j/total_junior, usia_j/total_junior, gaji_j/total_junior, post_junior))

# Tabel Ringkasan
ringkasan <- data.frame(
  Probabilitas = c("P(Ci) Prior", "P(dept=systems|Ci)", "P(usia=26-30|Ci)", 
                    "P(gaji=46K-50K|Ci)", "Posterior"),
  Senior = c(sprintf("%.4f", P_senior), sprintf("%.4f", dept_s/total_senior),
             sprintf("%.4f", usia_s/total_senior), sprintf("%.4f", gaji_s/total_senior),
             sprintf("%.6f", post_senior)),
  Junior = c(sprintf("%.4f", P_junior), sprintf("%.4f", dept_j/total_junior),
             sprintf("%.4f", usia_j/total_junior), sprintf("%.4f", gaji_j/total_junior),
             sprintf("%.6f", post_junior))
)
kable(ringkasan, align = "lcc", caption = "Ringkasan Perhitungan Manual Naive Bayes")
```

------------------------------------------------------------------------

## Kesimpulan

Berdasarkan metode klasifikasi **Naive Bayes** menggunakan package `caret`, karyawan dengan karakteristik:

-   **Departemen** = systems
-   **Usia** = 26–30
-   **Gaji** = 46K–50K

Diklasifikasikan sebagai **JUNIOR**.

**Alasan:** Dalam perhitungan manual, $P(\text{usia}=26\text{-}30 \mid \text{senior}) = 0$ karena tidak ada karyawan senior yang berusia 26–30 tahun di data training. Akibatnya, seluruh posterior untuk kelas senior menjadi nol (*zero-frequency problem*). Sementara posterior kelas junior bernilai positif karena seluruh atribut memiliki frekuensi yang mendukung.

> **Catatan:** Package `caret` dengan method `nb` secara internal menggunakan **Laplace Smoothing** (fL parameter) yang dapat mengatasi *zero-frequency problem*. Namun, baik dengan maupun tanpa smoothing, hasilnya tetap konsisten: **JUNIOR**.
