---
title: "Template UTS Data Mining — Preprocessing s.d. Klasifikasi"
author: "Nama / NIM"
date: "`r Sys.Date()`"
output:
  html_document:
    toc: true
    toc_float: true
    theme: flatly
    highlight: tango
    number_sections: true
  pdf_document:
    toc: true
    number_sections: true
---

```{r setup, include=FALSE}
knitr::opts_chunk$set(
  echo    = TRUE,
  warning = FALSE,
  message = FALSE,
  fig.align = "center"
)
```

> **PETUNJUK PENGGUNAAN:** 1. Ganti `[GANTI_...]` sesuai soal UTS. 2. Pilih model yang diminta soal — nonaktifkan bagian lain dengan `#`.

------------------------------------------------------------------------

# Setup: Load Packages

```{r load-packages}
# === PAKET UTAMA ===
library(dplyr)        # Manipulasi data
library(tidyr)        # Tidy data
library(ggplot2)      # Visualisasi

# === PREPROCESSING ===
library(caret)        # Preprocessing + CV + train unified

# === MODEL ===
library(rpart)        # Decision Tree (CART)
library(rpart.plot)   # Visualisasi pohon
library(C50)          # Decision Tree C5.0
library(e1071)        # Naive Bayes + SVM
library(naivebayes)   # Naive Bayes (lebih lengkap)
library(class)        # KNN (knn())
library(randomForest) # Random Forest
library(nnet)         # Neural Network (MLP 1 hidden layer)
library(pROC)         # ROC Curve & AUC

# === KONFIGURASI TARGET (GANTI SESUAI SOAL) ===
TARGET_COL <- "status"  # [GANTI] Nama kolom target/label kelas
```

------------------------------------------------------------------------

# Load Dataset

```{r load-data}
# ============================================================
# OPSI A: Gunakan dataset bawaan R (untuk latihan/uji template)
# ============================================================
# data("iris")          # Klasifikasi multi-kelas, 150 obs, 4 fitur numerik
# data("Titanic")       # Klasifikasi biner (survival)
# data("PimaIndiansDiabetes", package = "mlbench")  # Klasifikasi biner diabetes
# data("BreastCancer", package = "mlbench")          # Klasifikasi kanker

# ============================================================
# OPSI B: Baca file CSV dari direktori kerja (sesuai soal UTS)
# ============================================================
# df <- read.csv("[GANTI_NAMA_FILE].csv", stringsAsFactors = FALSE)
# df <- read.csv("[GANTI_NAMA_FILE].csv", sep = ";", stringsAsFactors = FALSE)

# ============================================================
# OPSI C: Dataset Latihan Bawaan Template (Kemiskinan RT)
# Mirip contoh di materi kuliah — langsung bisa dijalankan
# ============================================================
set.seed(42)
n <- 120
df <- data.frame(
  pekerjaan   = sample(c("Petani","Buruh","PNS","Wiraswasta"), n, replace = TRUE,
                        prob = c(0.35, 0.30, 0.20, 0.15)),
  pendidikan  = sample(c("Rendah","Menengah","Tinggi"), n, replace = TRUE,
                        prob = c(0.45, 0.35, 0.20)),
  akses_air   = sample(c("Ya","Tidak"), n, replace = TRUE, prob = c(0.55, 0.45)),
  pengeluaran = round(rnorm(n, mean = 1500000, sd = 600000)),
  jml_anggota = sample(2:8, n, replace = TRUE),
  status      = factor(NA, levels = c("Miskin","Tidak_Miskin"))
)
# Buat label status berdasarkan aturan sederhana (simulasi)
df$status <- ifelse(
  df$pengeluaran < 1200000 | (df$pekerjaan %in% c("Petani","Buruh") & df$pendidikan == "Rendah"),
  "Miskin", "Tidak_Miskin"
) |> as.factor()

# ── Tampilkan ringkasan awal
cat("=== DIMENSI DATA ===\n")
dim(df)
cat("\n=== 6 BARIS PERTAMA ===\n")
head(df)
cat("\n=== STRUKTUR DATA ===\n")
str(df)
cat("\n=== RINGKASAN STATISTIK ===\n")
summary(df)
```

------------------------------------------------------------------------

# Eksplorasi Data (EDA)

```{r eda}
# Distribusi kelas target
cat("=== DISTRIBUSI KELAS TARGET ===\n")
table(df$status)
prop.table(table(df$status)) |> round(3)

# Cek missing value
cat("\n=== JUMLAH MISSING VALUE PER KOLOM ===\n")
colSums(is.na(df))

# Visualisasi distribusi kelas
ggplot(df, aes(x = status, fill = status)) +
  geom_bar() +
  labs(title = "Distribusi Kelas Target", x = "Status", y = "Frekuensi") +
  theme_minimal()

# [OPSIONAL] Boxplot variabel numerik vs kelas
# ggplot(df, aes(x = status, y = pengeluaran, fill = status)) +
#   geom_boxplot() + labs(title = "Pengeluaran vs Status") + theme_minimal()
```

------------------------------------------------------------------------

# Preprocessing

## Tangani Missing Values

```{r missing-values}
# ── CEK missing
cat("=== CEK MISSING VALUE ===\n")
colSums(is.na(df))

# ── IMPUTASI (pilih satu metode sesuai kondisi data)

# [CARA 1] Hapus baris yang mengandung NA (jika sedikit)
# df <- na.omit(df)

# [CARA 2] Imputasi numerik → Mean/Median
# Gunakan MEDIAN untuk data skewed / ada outlier, MEAN untuk data normal
# num_cols <- names(df)[sapply(df, is.numeric)]
# cat("\nKolom numerik:", num_cols, "\n")
# 
# for (col in num_cols) {
#   if (any(is.na(df[[col]]))) {
#     median_val <- median(df[[col]], na.rm = TRUE)
#     df[[col]][is.na(df[[col]])] <- median_val
#     cat("  →", col, "diimputasi dengan median:", median_val, "\n")
#   }
# }

# [CARA 3] Imputasi kategorik → Modus (nilai terbanyak)
get_mode <- function(x) {
  ux <- na.omit(unique(x))
  ux[which.max(tabulate(match(x, ux)))]
}
cat_cols <- names(df)[sapply(df, is.character)]
for (col in cat_cols) {
  if (any(is.na(df[[col]]))) {
    modus <- get_mode(df[[col]])
    df[[col]][is.na(df[[col]])] <- modus
    cat("  →", col, "diimputasi dengan modus:", modus, "\n")
  }
}

cat("\nMissing setelah imputasi:\n")
colSums(is.na(df))
```

## Encoding Variabel Kategorik

```{r encoding}
# ── Identifikasi kolom kategorik (character → factor)
cat_cols <- names(df)[sapply(df, is.character)]
cat("Kolom kategorik:", cat_cols, "\n")

# # [CARA 1] Label Encoding — ubah ke integer (untuk Decision Tree, NB)
# df_label <- df
# for (col in cat_cols) {
#   df_label[[col]] <- as.integer(as.factor(df[[col]]))
#   cat("  Label Encoding →", col, ":", levels(as.factor(df[[col]])), "\n")
# }

# [CARA 2] Tetap sebagai factor (paling aman untuk rpart, C5.0, Naive Bayes)
df_factor <- df
for (col in cat_cols) {
  df_factor[[col]] <- as.factor(df[[col]])
}

# >>> PILIH df yang akan digunakan selanjutnya <<<
# Untuk Decision Tree & Naive Bayes → df_factor
# Untuk KNN (butuh numerik) → df_label
df_processed <- df_factor
cat("\nStruktur setelah encoding:\n")
str(df_processed)
```

## Deteksi & Tangani Outlier

```{r outlier}
# ── Deteksi dengan metode IQR (Inter-Quartile Range)
num_cols <- names(df_processed)[sapply(df_processed, is.numeric)]

for (col in num_cols) {
  Q1 <- quantile(df_processed[[col]], 0.25, na.rm = TRUE)
  Q3 <- quantile(df_processed[[col]], 0.75, na.rm = TRUE)
  IQR_val <- Q3 - Q1
  lower <- Q1 - 1.5 * IQR_val
  upper <- Q3 + 1.5 * IQR_val
  outliers <- sum(df_processed[[col]] < lower | df_processed[[col]] > upper, na.rm = TRUE)
  cat(sprintf("  %s: %d outlier (batas: [%.1f, %.1f])\n", col, outliers, lower, upper))
}

# ── Penanganan outlier (pilih satu):

# [CARA 1] Winsorizing — capping ke batas IQR (DIREKOMENDASIKAN, tidak buang data)
winsorize <- function(x) {
  Q1 <- quantile(x, 0.25, na.rm = TRUE)
  Q3 <- quantile(x, 0.75, na.rm = TRUE)
  IQR_val <- Q3 - Q1
  x[x < (Q1 - 1.5 * IQR_val)] <- Q1 - 1.5 * IQR_val
  x[x > (Q3 + 1.5 * IQR_val)] <- Q3 + 1.5 * IQR_val
  x
}
# df_processed[num_cols] <- lapply(df_processed[num_cols], winsorize)

# [CARA 2] Hapus baris outlier
# df_processed <- df_processed |>
#   filter(across(all_of(num_cols), ~ . >= quantile(., 0.25) - 1.5*IQR(.) &
#                                       . <= quantile(., 0.75) + 1.5*IQR(.)))

cat("Data setelah penanganan outlier:", nrow(df_processed), "baris\n")
```

## Normalisasi / Scaling

```{r normalisasi}
# ── PERHATIAN: Normalisasi WAJIB untuk KNN, opsional untuk Decision Tree
# Untuk Decision Tree & Naive Bayes → bisa SKIP normalisasi

num_cols <- names(df_processed)[sapply(df_processed, is.numeric)]

# ── Simpan data asli sebelum scaling (untuk referensi)
df_before_scale <- df_processed

# [CARA 1] Min-Max Normalization → hasil di [0, 1]
minmax_norm <- function(x) (x - min(x)) / (max(x) - min(x))
df_minmax <- df_processed
df_minmax[num_cols] <- lapply(df_processed[num_cols], minmax_norm)
cat("Min-Max Normalization selesai.\n")
head(df_minmax[num_cols])

# [CARA 2] Z-Score Standardization → mean=0, sd=1 (untuk KNN)
df_zscore <- df_processed
df_zscore[num_cols] <- scale(df_processed[num_cols])
cat("\nZ-Score Standardization selesai.\n")
head(df_zscore[num_cols])

# [CARA 3] Decimal Scaling (Materi kuliah P2)
decimal_scale <- function(x) x / (10^ceiling(log10(max(abs(x), na.rm = TRUE))))
# df_decimal <- df_processed
# df_decimal[num_cols] <- lapply(df_processed[num_cols], decimal_scale)

# >>> PILIH versi untuk modeling <<<
# Untuk Decision Tree/NB → df_processed (tanpa scaling)
# Untuk KNN → df_zscore atau df_minmax
df_final <- df_processed   # Ganti sesuai model yang digunakan
```

------------------------------------------------------------------------

# Split Data: Train & Test

```{r split-data}
set.seed(42)

# ── PILIH PROPORSI (70:30 atau 80:20)
train_prop <- 0.8   # [GANTI] Ganti 0.7 untuk 70:30

idx_train <- createDataPartition(df_final$status, p = train_prop,
                                  list = FALSE, times = 1)
train_df <- df_final[ idx_train, ]
test_df  <- df_final[-idx_train, ]

cat("=== UKURAN DATA ===\n")
cat("Total    :", nrow(df_final), "baris\n")
cat("Train    :", nrow(train_df), "baris\n")
cat("Test     :", nrow(test_df),  "baris\n")
cat("\nDistribusi kelas di train:\n")
table(train_df$status)
cat("\nDistribusi kelas di test:\n")
table(test_df$status)
```

------------------------------------------------------------------------

# Setup Cross-Validation (Global)

```{r cv-setup}
# ── Setup CV 10-fold (pakai di semua model via caret)
# ctrl_cv <- trainControl(
#   method          = "cv",
#   number          = 10,
#   savePredictions = "final",
#   classProbs      = TRUE
# )

# ── Setup CV 5-fold (lebih cepat untuk UTS)
ctrl_cv5 <- trainControl(
  method          = "cv",
  number          = 5,
  savePredictions = "final",
  classProbs      = TRUE
)

# ── Setup untuk evaluasi metrics
eval_metrics <- function(pred_class, actual) {
  cm <- confusionMatrix(pred_class, actual, positive = levels(actual)[2],
                        mode = "everything")
  cat("=== CONFUSION MATRIX ===\n")
  print(cm$table)
  cat(sprintf("\nAccuracy     : %.4f (%.2f%%)\n", cm$overall["Accuracy"], cm$overall["Accuracy"]*100))
  cat(sprintf("Kappa        : %.4f\n", cm$overall["Kappa"]))
  cat(sprintf("Sensitivity  : %.4f  (Recall / TPR)\n", cm$byClass["Sensitivity"]))
  cat(sprintf("Specificity  : %.4f  (TNR)\n", cm$byClass["Specificity"]))
  cat(sprintf("Precision    : %.4f  (PPV)\n", cm$byClass["Precision"]))
  cat(sprintf("F1-Score     : %.4f\n", cm$byClass["F1"]))
  cat(sprintf("Balanced Acc : %.4f\n", cm$byClass["Balanced Accuracy"]))
  invisible(cm)
}
```

------------------------------------------------------------------------

# MODEL 1: Decision Tree (rpart — CART)

```{r model-dt-rpart}
cat("========== DECISION TREE (CART/rpart) ==========\n")

# ── 1. Training
dt_model <- rpart(
  status ~ .,
  data    = train_df,
  method  = "class",
  control = rpart.control(
    minsplit  = 20,    # min observasi untuk split
    minbucket = 7,     # min obs di leaf
    maxdepth  = 5,     # kedalaman max pohon
    cp        = 0.01   # complexity parameter
  )
)

# ── 2. Tampilkan model & CP table
cat("\nCP Table (untuk pruning):\n")
printcp(dt_model)

# ── 3. Pruning optimal (pilih cp dengan xerror minimum)
best_cp <- dt_model$cptable[which.min(dt_model$cptable[,"xerror"]), "CP"]
cat("\nBest CP:", best_cp, "\n")
dt_pruned <- prune(dt_model, cp = best_cp)

# ── 4. Visualisasi pohon
rpart.plot(dt_pruned, type = 4, extra = 101, under = TRUE,
           main = "Decision Tree — Pruned")

# ── 5. Prediksi & Evaluasi
pred_dt <- predict(dt_pruned, newdata = test_df, type = "class")
cat("\n--- Evaluasi Decision Tree (rpart) ---\n")
cm_dt <- eval_metrics(pred_dt, test_df$status)

# ── 6. Feature Importance
cat("\nFeature Importance:\n")
print(dt_pruned$variable.importance)
```

## Decision Tree dengan caret (CV + Tuning)

```{r model-dt-caret}
# ── Tuning Decision Tree via caret (opsional, lebih lama)
tune_grid_dt <- expand.grid(cp = seq(0.001, 0.05, by = 0.005))

dt_caret <- train(
  status ~ .,
  data       = train_df,
  method     = "rpart",
  trControl  = ctrl_cv5,
  tuneGrid   = tune_grid_dt
)

cat("Best CP (caret):", dt_caret$bestTune$cp, "\n")
plot(dt_caret, main = "Tuning Decision Tree — CP")

pred_dt_cv <- predict(dt_caret, newdata = test_df)
cat("\n--- Evaluasi DT + 5-CV ---\n")
eval_metrics(pred_dt_cv, test_df$status)
```

------------------------------------------------------------------------

# MODEL 2: Decision Tree C5.0 (C4.5)

```{r model-c50}
cat("========== DECISION TREE C5.0 ==========\n")

# ── C5.0 butuh X sebagai data.frame terpisah
X_train <- train_df |> select(-status)
y_train <- train_df$status
X_test  <- test_df  |> select(-status)
y_test  <- test_df$status

# ── Training
c50_model <- C5.0(
  x      = X_train,
  y      = y_train,
  trials = 1,       # 1 = pohon tunggal; > 1 = boosting
  rules  = FALSE    # TRUE untuk output rules (teks)
)
summary(c50_model)

# ── Feature Importance
cat("\nFeature Importance C5.0:\n")
print(C5imp(c50_model))

# ── Prediksi & Evaluasi
pred_c50 <- predict(c50_model, newdata = X_test)
cat("\n--- Evaluasi C5.0 ---\n")
eval_metrics(pred_c50, y_test)
```

------------------------------------------------------------------------

# MODEL 3: Naive Bayes

```{r model-nb}
cat("========== NAIVE BAYES ==========\n")

# ── PILIH varian NB sesuai data:
# - Gaussian NB (naivebayes): fitur numerik kontinu
# - Categorical NB (naivebayes): fitur kategorik
# - e1071::naiveBayes: campuran numerik + kategorik

# [VARIAN 1] naivebayes (pkg: naivebayes) — Gaussian + Kernel + Bernoulli
nb_model <- naive_bayes(
  status ~ .,
  data       = train_df,
  laplace    = 1,        # Laplace smoothing (α=1)
  usekernel  = FALSE     # FALSE=Gaussian, TRUE=Kernel density
)
print(nb_model)

pred_nb <- predict(nb_model, newdata = test_df)
cat("\n--- Evaluasi Naive Bayes (naivebayes pkg) ---\n")
eval_metrics(pred_nb, test_df$status)

# ── Probabilitas prediksi
prob_nb <- predict(nb_model, newdata = test_df, type = "prob")
cat("\nContoh probabilitas 5 baris pertama:\n")
print(head(prob_nb, 5))
```

## Naive Bayes dengan caret (CV + Tuning)

```{r model-nb-caret}
# ── Tuning Naive Bayes via caret
tune_grid_nb <- expand.grid(
  laplace    = c(0, 0.5, 1, 2),
  usekernel  = c(FALSE, TRUE),
  adjust     = c(0.5, 1, 1.5)
)

nb_caret <- train(
  status ~ .,
  data      = train_df,
  method    = "naive_bayes",
  trControl = ctrl_cv5,
  tuneGrid  = tune_grid_nb
)

cat("Best Tune NB (caret):\n")
print(nb_caret$bestTune)

pred_nb_cv <- predict(nb_caret, newdata = test_df)
cat("\n--- Evaluasi NB + 5-CV ---\n")
eval_metrics(pred_nb_cv, test_df$status)
```

------------------------------------------------------------------------

# MODEL 4: K-Nearest Neighbors (KNN)

> **PENTING:** KNN wajib menggunakan data yang sudah di-scaling dan semua fitur numerik!

```{r model-knn}
cat("========== KNN ==========\n")

# ── Siapkan data numerik untuk KNN (gunakan df_zscore atau df_minmax)
# Encode semua kategorik → numerik terlebih dahulu
df_knn <- df_final

# Encode faktor → integer untuk KNN
factor_cols <- names(df_knn)[sapply(df_knn, is.factor) & names(df_knn) != "status"]
for (col in factor_cols) {
  df_knn[[col]] <- as.integer(df_knn[[col]])
}

# Z-score scaling pada semua fitur numerik (kecuali target)
num_cols_knn <- names(df_knn)[sapply(df_knn, is.numeric)]
df_knn[num_cols_knn] <- scale(df_knn[num_cols_knn])

# Re-split
train_knn <- df_knn[ idx_train, ]
test_knn  <- df_knn[-idx_train, ]

X_train_knn <- train_knn |> select(-status) |> as.matrix()
y_train_knn <- train_knn$status
X_test_knn  <- test_knn  |> select(-status) |> as.matrix()
y_test_knn  <- test_knn$status

# ── KNN dengan class::knn — pilih k secara manual
k_val <- 5    # [GANTI] nilai K sesuai soal (aturan praktis: sqrt(n_train))
pred_knn <- knn(
  train = X_train_knn,
  test  = X_test_knn,
  cl    = y_train_knn,
  k     = k_val
)
cat(sprintf("KNN dengan k=%d:\n", k_val))
eval_metrics(pred_knn, y_test_knn)
```

## KNN dengan caret — Tuning Optimal K

```{r model-knn-caret}
# ── Cari k optimal via 5-fold CV
tune_grid_knn <- expand.grid(k = c(3, 5, 7, 9, 11, 15, 21))

knn_caret <- train(
  status ~ .,
  data      = train_knn,
  method    = "knn",
  trControl = ctrl_cv5,
  tuneGrid  = tune_grid_knn
)

cat("K Optimal (caret):", knn_caret$bestTune$k, "\n")
plot(knn_caret, main = "Tuning KNN — Nilai K")

pred_knn_cv <- predict(knn_caret, newdata = test_knn)
cat("\n--- Evaluasi KNN optimal + 5-CV ---\n")
eval_metrics(pred_knn_cv, y_test_knn)
```

------------------------------------------------------------------------

# MODEL 5: Random Forest

> **Tips UTS:** Set `ntree = 100` agar lebih cepat saat ujian.

```{r model-rf}
cat("========== RANDOM FOREST ==========\n")

set.seed(42)
rf_model <- randomForest(
  status ~ .,
  data       = train_df,
  ntree      = 100,    # jumlah pohon (default 500, turunkan → lebih cepat)
  mtry       = floor(sqrt(ncol(train_df) - 1)), # default: sqrt(p)
  importance = TRUE
)
print(rf_model)

# ── Feature Importance
cat("\nFeature Importance:\n")
print(importance(rf_model))
varImpPlot(rf_model, main = "Feature Importance — Random Forest")

# ── Prediksi & Evaluasi
pred_rf <- predict(rf_model, newdata = test_df)
cat("\n--- Evaluasi Random Forest ---\n")
eval_metrics(pred_rf, test_df$status)
```

## Random Forest dengan caret (Tuning mtry)

```{r model-rf-caret}
# ── Tuning mtry via 5-CV (lebih lama)
p_feat <- ncol(train_df) - 1
tune_grid_rf <- expand.grid(mtry = c(2, floor(sqrt(p_feat)), floor(p_feat/2)))

rf_caret <- train(
  status ~ .,
  data      = train_df,
  method    = "rf",
  trControl = ctrl_cv5,
  tuneGrid  = tune_grid_rf,
  ntree     = 100
)

cat("Best mtry (caret):", rf_caret$bestTune$mtry, "\n")
pred_rf_cv <- predict(rf_caret, newdata = test_df)
cat("\n--- Evaluasi RF + 5-CV ---\n")
eval_metrics(pred_rf_cv, test_df$status)
```

------------------------------------------------------------------------

# MODEL 6: Support Vector Machine (SVM)

> **PENTING:** SVM wajib scaling! `preProcess` di caret otomatis menangani ini.

```{r model-svm, warning=FALSE}
cat("========== SVM (Radial Kernel) ==========\n")

set.seed(42)
svm_model <- train(
  status ~ .,
  data       = train_df,
  method     = "svmRadial",
  trControl  = ctrl_cv5,
  preProcess = c("center", "scale"),
  tuneLength = 5
)

cat("Best Tune SVM:\n")
print(svm_model$bestTune)
plot(svm_model, main = "Tuning SVM — C & Sigma")

pred_svm <- predict(svm_model, newdata = test_df)
cat("\n--- Evaluasi SVM ---\n")
cm_svm <- eval_metrics(pred_svm, test_df$status)
```

------------------------------------------------------------------------

# MODEL 7: Neural Network (nnet — MLP)

> **PENTING:** NN wajib scaling! Set `trace=FALSE` agar output rapi. `MaxNWts` dinaikkan jika error.

```{r model-nn, warning=FALSE, message=FALSE}
cat("========== NEURAL NETWORK (nnet) ==========\n")

set.seed(42)
tune_grid_nn <- expand.grid(
  size  = c(3, 5, 7),
  decay = c(0, 0.01, 0.1)
)

nn_model <- train(
  status ~ .,
  data       = train_df,
  method     = "nnet",
  trControl  = ctrl_cv5,
  preProcess = c("center", "scale"),
  tuneGrid   = tune_grid_nn,
  trace      = FALSE,
  maxit      = 300,
  MaxNWts    = 5000
)

cat("Best Tune NN:\n")
print(nn_model$bestTune)
plot(nn_model, main = "Tuning Neural Network — Size & Decay")

pred_nn <- predict(nn_model, newdata = test_df)
cat("\n--- Evaluasi Neural Network ---\n")
cm_nn <- eval_metrics(pred_nn, test_df$status)
```

------------------------------------------------------------------------

# Evaluasi ROC Curve & AUC

> ROC sangat direkomendasikan untuk klasifikasi **Biner** (2 Kelas).

```{r roc-auc, fig.width=7, fig.height=6, warning=FALSE, message=FALSE}
cat("========== ROC CURVE & AUC ==========\n\n")

if(length(levels(test_df$status)) == 2) {
  model_roc_list <- list(
    "Decision Tree" = dt_caret,
    "Naive Bayes"   = nb_caret,
    "KNN"           = knn_caret,
    "Random Forest"  = rf_caret,
    "SVM"           = svm_model,
    "Neural Network" = nn_model
  )
  
  colors <- c("red","blue","cyan","darkgreen","purple","orange")
  pos_class <- levels(test_df$status)[2]
  
  plot(NULL, xlim=c(1,0), ylim=c(0,1),
       xlab="1 - Specificity (FPR)", ylab="Sensitivity (TPR)",
       main="ROC Curves — Perbandingan Model")
  abline(a=0, b=1, lty=2, col="gray")
  
  auc_results <- c()
  for(i in seq_along(model_roc_list)) {
    nm <- names(model_roc_list)[i]
    mdl <- model_roc_list[[i]]
    tryCatch({
      prob <- predict(mdl, newdata = test_df, type = "prob")
      roc_obj <- roc(response = test_df$status, predictor = prob[[pos_class]], quiet=TRUE)
      lines(roc_obj, col = colors[i], lwd = 2)
      auc_val <- round(auc(roc_obj), 4)
      auc_results[nm] <- auc_val
      cat(sprintf("  %-20s AUC: %.4f\n", nm, auc_val))
    }, error = function(e) cat(sprintf("  %-20s ROC tidak tersedia\n", nm)))
  }
  
  legend("bottomright", names(model_roc_list), col=colors, lwd=2, cex=0.7)
  
  cat("\nInterpretasi AUC: >0.9 (Sangat Baik), >0.8 (Baik), >0.7 (Cukup), <0.6 (Buruk)\n")
} else {
  cat("Target >2 kelas — ROC standar tidak berlaku. Gunakan F1/Accuracy.\n")
}
```

------------------------------------------------------------------------

# Perbandingan Semua Model

```{r compare-models}
cat("========== PERBANDINGAN MODEL ==========\n")

# ── Kumpulkan akurasi semua model
models_pred <- list(
  "Decision Tree (rpart)" = pred_dt,
  "Decision Tree (C5.0)"  = pred_c50,
  "Naive Bayes"           = pred_nb,
  "KNN (k optimal)"       = pred_knn_cv,
  "Random Forest"         = pred_rf,
  "SVM (Radial)"          = pred_svm,
  "Neural Network"        = pred_nn
)

# Sesuaikan test set berdasarkan model (KNN pakai test_knn, lainnya test_df)
target_list <- list(
  "Decision Tree (rpart)" = test_df$status,
  "Decision Tree (C5.0)"  = y_test,
  "Naive Bayes"           = test_df$status,
  "KNN (k optimal)"       = y_test_knn,
  "Random Forest"         = test_df$status,
  "SVM (Radial)"          = test_df$status,
  "Neural Network"        = test_df$status
)

result_df <- data.frame(
  Model = character(), Accuracy = numeric(),
  Kappa = numeric(), F1_Score = numeric(),
  stringsAsFactors = FALSE
)

for (nm in names(models_pred)) {
  cm_tmp <- confusionMatrix(models_pred[[nm]], target_list[[nm]],
                            positive = levels(target_list[[nm]])[2])
  result_df <- rbind(result_df, data.frame(
    Model    = nm,
    Accuracy = round(cm_tmp$overall["Accuracy"], 4),
    Kappa    = round(cm_tmp$overall["Kappa"], 4),
    F1_Score = round(cm_tmp$byClass["F1"], 4)
  ))
}

cat("\nRingkasan Perbandingan Model:\n")
print(result_df[order(-result_df$Accuracy), ], row.names = FALSE)

# ── Visualisasi
ggplot(result_df, aes(x = reorder(Model, Accuracy), y = Accuracy, fill = Model)) +
  geom_bar(stat = "identity", width = 0.6) +
  geom_text(aes(label = scales::percent(Accuracy, accuracy = 0.1)),
            hjust = -0.1, size = 3.5) +
  coord_flip() +
  scale_y_continuous(limits = c(0, 1.1), labels = scales::percent) +
  labs(title = "Perbandingan Akurasi Model", x = "", y = "Accuracy") +
  theme_minimal() +
  theme(legend.position = "none")
```

------------------------------------------------------------------------

# Evaluasi Lanjutan: Confusion Matrix Lengkap

```{r eval-lanjutan}
cat("========== EVALUASI LENGKAP MODEL TERBAIK ==========\n")

# Ganti nama model terbaik sesuai hasil perbandingan
# Contoh: model_terbaik <- pred_rf  →  target: test_df$status

model_terbaik       <- pred_rf          # [GANTI] sesuai model terbaik
target_terbaik      <- test_df$status   # [GANTI] sesuai

cm_full <- confusionMatrix(model_terbaik, target_terbaik,
                            positive = levels(target_terbaik)[2],
                            mode = "everything")
print(cm_full)

cat("\n=== RANGKUMAN METRIK ===\n")
cat(sprintf("Accuracy    : %.4f  (%.2f%%)\n",
            cm_full$overall["Accuracy"], cm_full$overall["Accuracy"]*100))
cat(sprintf("Kappa       : %.4f\n", cm_full$overall["Kappa"]))
cat(sprintf("Sensitivity : %.4f  (Recall / TPR)\n", cm_full$byClass["Sensitivity"]))
cat(sprintf("Specificity : %.4f  (TNR)\n", cm_full$byClass["Specificity"]))
cat(sprintf("Precision   : %.4f  (PPV)\n", cm_full$byClass["Precision"]))
cat(sprintf("F1-Score    : %.4f\n", cm_full$byClass["F1"]))
cat(sprintf("Balanced Acc: %.4f\n", cm_full$byClass["Balanced Accuracy"]))
```

------------------------------------------------------------------------

# Prediksi Data Baru

> **Gunakan chunk ini jika soal meminta prediksi terhadap data baru.**

```{r prediksi-baru}
# ── Ganti nama file sesuai soal
# FILE_PREDIKSI <- "data_prediksi.csv"

# ── [OPSI A] Data baru dari CSV
# df_baru <- read.csv(FILE_PREDIKSI, stringsAsFactors = FALSE)

# ── [OPSI B] Data baru manual (contoh)
df_baru <- data.frame(
  pekerjaan   = "Petani",
  pendidikan  = "Rendah",
  akses_air   = "Tidak",
  pengeluaran = 900000,
  jml_anggota = 5
)

# ── Samakan tipe data dengan training
for (col in names(df_baru)) {
  if (is.factor(df_final[[col]])) {
    df_baru[[col]] <- factor(df_baru[[col]], levels = levels(df_final[[col]]))
  }
}

# ── Prediksi (ganti model sesuai model terbaik)
pred_baru  <- predict(rf_caret, newdata = df_baru)            # [GANTI] model
prob_baru  <- predict(rf_caret, newdata = df_baru, type="prob") # [GANTI] model

cat("=== HASIL PREDIKSI DATA BARU ===\n")
cat("Prediksi kelas:", as.character(pred_baru), "\n\n")
cat("Probabilitas:\n")
print(prob_baru)

# ── [OPSIONAL] Export hasil prediksi batch
# df_baru$prediksi <- predict(rf_caret, newdata = df_baru)
# write.csv(df_baru, "hasil_prediksi.csv", row.names = FALSE)
```

------------------------------------------------------------------------

# Ringkasan & Kesimpulan

```{r kesimpulan}
cat("========== KESIMPULAN ==========\n")
cat("Dataset      :", nrow(df), "observasi,", ncol(df), "variabel\n")
cat("Fitur        :", paste(names(df_final[,-which(names(df_final)==TARGET_COL)]),
                             collapse=", "), "\n")
cat("Target       :", TARGET_COL, "(", paste(levels(df_final[[TARGET_COL]]), collapse=" / "), ")\n")
cat("Split        : Train", nrow(train_df), "| Test", nrow(test_df), "\n")
cat("CV           : 5-Fold Cross-Validation\n\n")

cat("Preprocessing yang dilakukan:\n")
cat("  [✓] Imputasi missing value (median/modus)\n")
cat("  [✓] Encoding variabel kategorik\n")
cat("  [✓] Deteksi outlier (IQR)\n")
cat("  [✓] Normalisasi/scaling (Z-Score untuk KNN/SVM/NN)\n\n")

cat("Model yang diuji:\n")
cat("  [✓] Decision Tree (CART/rpart)\n")
cat("  [✓] Decision Tree (C5.0)\n")
cat("  [✓] Naive Bayes\n")
cat("  [✓] K-Nearest Neighbors\n")
cat("  [✓] Random Forest\n")
cat("  [✓] SVM (Radial Kernel)\n")
cat("  [✓] Neural Network (nnet/MLP)\n\n")

cat("Model terbaik: [TULIS NAMA MODEL]\n")
cat("Accuracy     : [TULIS NILAI ACCURACY]\n")
cat("Alasan       : [TULIS INTERPRETASI SINGKAT]\n")
```

------------------------------------------------------------------------

> **REFERENSI DATASET UNTUK LATIHAN:**
>
> | Dataset | Cara Load | Kelas | Tipe Soal |
> |------------------|------------------|------------------|------------------|
> | `iris` | `data(iris)` | 3 kelas bunga | Multi-class |
> | `PimaIndiansDiabetes` | `data(..., pkg="mlbench")` | Diabetes Y/N | Binary |
> | `BreastCancer` | `data(..., pkg="mlbench")` | Benign/Malignant | Binary + missing |
> | `Sonar` | `data(..., pkg="mlbench")` | Mine/Rock | Binary, 60 fitur |
> | `Glass` | `data(..., pkg="mlbench")` | 6 kelas kaca | Multi-class |
> | `Ionosphere` | `data(..., pkg="mlbench")` | Good/Bad | Binary, 34 fitur |
> | `HouseVotes84` | `data(..., pkg="mlbench")` | Kategorik | Klasifikasi |
>
> Install: `install.packages("mlbench")`

